【裁判字號】    95,易,3094
【裁判日期】    951213
【裁判案由】    業務侵占
【裁判全文】
臺灣臺中地方法院刑事判決              95年度易字第3094號
公  訴  人  臺灣臺中地方法院檢察署檢察官
被      告  甲○○
                      48號4.
上列被告因業務侵占案件，經檢察官提起公訴（95年度偵字第18
727號），本院判決如下：
    主    文
甲○○連續意圖為自己不法之所有，而侵占對於業務上所持有之
物，處有期徒刑捌月。
    犯罪事實
一、甲○○任職於鷹陽保全股份有限公司（下稱鷹陽公司），並
    自民國九十五年三月一日起至同年四月十七日止，受鷹陽公
    司指派，在臺中縣豐原市○○街一八九之十二號寶麗京大樓
    社區擔任總幹事之職務，負責代該大樓社區管理委員會向社
    區住戶收取管理費後，再存入該社區管理委員會之帳戶、代
    鷹陽公司與各協力廠商向該社區管理委員會領取應付款後，
    再交付予鷹陽公司及該社區各協力廠商及社區需要時動用零
    用金等業務，為從事業務之人。詎甲○○竟意圖為自己不法
    之所有，基於侵占之概括犯意，自同年三月十三日起，至同
    年四月十九日止，連續於如附表所示之時間，將其業務上所
    持有，如附表所示屬於寶麗京大樓社區管理委員會所有之款
    項，共計新臺幣（下同）二十萬三千八百一十二元，予以侵
    占入己而分別未依規定將款項交付予鷹陽公司（如附表編號
    一部分）、寶麗京大樓社區各協力廠商（如附表編號二至五
    部分）、存入寶麗京大樓社區管理委員會之帳戶內（如附表
    編號六部分）及自行挪用零用金（如附表編號七部分）。嗣
    經鷹陽公司清查並因此代墊其所侵占之款項予該大樓社區管
    理委員會後，始發現上情。
二、案經鷹陽公司告發由臺灣臺中地方法院檢察署檢察官偵查起
    訴。
    理    由
一、訊據被告甲○○坦承犯有如附表編號一至六所示之業務侵占
    犯行不諱，且不否認有使用如附表編號七所示之零用金，然
    矢口否認涉有如附表編號七所示之犯行，辯稱：所使用之零
    用金，是用於寄掛號信，還有買住戶大會鷹陽公司贊助的摸
    彩禮物，伊並未侵占云云。經查，如附表編號一至六所示之
    業務侵占，除據被告坦承不諱外，並經證人乙○○於本院審
    理時具結證述甚明，且有被告轉帳傳票影本五紙、免用統一
    發票影本一紙、勤務工作日誌影本一件及存證信函等在卷可
    資佐證，足見被告此部分自白與事實相符，應堪採信。至被
    告雖否認涉有如附表編號七所示之犯行，並以前揭情詞置辯
    ，惟查，被告始終未能提出相關使用零用金之單據供本院查
    證，其空言置辯，已難採信，況證人乙○○於本院審理時具
    結證稱：「（發現差距四千多元，是否求證被告？）有問被
    告。被告說買什麼什麼的。但是都沒有單據。被告說用在支
    出區分所有權人大會的作業文具資料等等」，與被告於本院
    審理時所辯稱之使用用途，亦不相同，更有可疑之處，況被
    告亦自承：「（鷹陽保全贊助禮物，是否應由鷹陽保全的費
    用支出？）是的。」、「（為何使用社區零用金支出？）那
    時候在社區，就先買。」、「（是否挪用社區零用金？）是
    的。社區零用金不包括購買鷹陽保全贊助禮物，是便宜的作
    法」等語，而證人乙○○於本院審理時亦具結證稱：「（贊
    助的方式？）一種是現場總幹事向公司請款，去買東西。先
    請款，再去買東西。另一種是公司直接拿禮品到社區裡面，
    就不用請款，這樣公司才能控制款項支出。」等語，堪信被
    告縱係將社區零用金用作購置鷹陽公司贊助之禮物，亦屬業
    務侵占之行為。綜上所述，本件事證明確，被告上開犯行，
    均堪以認定。
二、被告行為後，刑法及刑法施行法業於九十四年二月二日經總
    統以華總一義字第０九四０００一四九０一號令修正公布，
    並於九十五年七月一日施行。按行為後法律有變更者，適用
    行為時之法律，但行為後之法律有利於行為人者，適用最有
    利於行為人之法律，現行刑法第二條第一項定有明文。此條
    規定乃與刑法第一條罪刑法定主義契合，而貫徹法律禁止溯
    及既往原則，係規範行為後法律變更所生新舊法律比較適用
    之準據法，是刑法第二條本身雖經修正，但刑法第二條既屬
    適用法律之準據法，本身尚無比較新舊法之問題，應一律適
    用裁判時之現行刑法第二條規定以決定適用之刑罰法律，先
    予辨明。又以本次刑法修正之比較新舊法，應就罪刑有關之
    共犯、未遂犯、想像競合犯、牽連犯、連續犯、結合犯，以
    及累犯加重、自首減輕暨其他法定加減原因（如身分加減）
    與加減例等一切情形，本於統一性及整體性原則，綜其全部
    罪刑之結果而為比較，亦有最高法院九十五年度第八次刑庭
    會議決議可資參照。經查：
（一）被告行為後，刑法第五十六條連續犯之規定，業於九十四
      年一月七日修正公布刪除，並於九十五年七月一日施行，
      則被告行為後新法業已刪除連續犯之規定，此刪除雖非犯
      罪構成要件之變更，但顯已影響行為人刑罰之法律效果，
      自屬法律有變更，依新法第二條第一項規定，比較新、舊
      法結果，仍應適用較有利於被告之行為時法律即舊法論以
      連續犯（最高法院九十五年第八次刑事庭會議決議參照）
      。
（二）再查被告行為後，業已增訂刑法施行法第一條之一，並規
      定：「中華民國九十四年一月七日刑法修正施行後，刑法
      分則編所定罰金之貨幣單位為新臺幣。九十四年一月七日
      刑法修正時，刑法分則編未修正之條文定有罰金者，自九
      十四年一月七日刑法修正施行後，就其所定數額提高為三
      十倍。但七十二年六月二十六日至九十四年一月七日新增
      或修正之條文，就其所定數額提高為三倍」，是就現行刑
      法中，有關於罰金刑處罰之規定，即有就新舊法比較之必
      要，惟經比較增訂之刑法施行法第一條之一與被告行為時
      之罰金罰鍰提高標準條例第一條前段、現行法規所定貨幣
      單位折算新台幣條例第二條結果，二者規定適用之結果並
      無不同，則本件即依被告行為時之舊法即依罰金罰鍰提高
      標準條例第一條前段為法條適用之依據，附此敘明。
（三）綜合上述修正前後刑法第五十六條及刑法施行法第一條之
      一適用情形綜合比較結果，修正後刑法及刑法施行法之規
      定並非較有利於被告，參酌修正後刑法第二條第一項前段
      、但書規定之「從舊從輕」原則，本案應適用修正前刑法
      及罰金罰鍰提高標準條例第一條前段為法條適用之依據。
三、按刑法第三百三十六條第二項之侵占業務上持有物罪，以基
    於業務上之關係而持有他人之物實行侵占為要件。所稱業務
    係指吾人於社會生活中所繼續經營之事務，倘僅偶一從事者
    ，即不得謂為業務（最高法院八十三年度台上字第三九一一
    號裁判意旨參照）。查被告利用受鷹陽公司指派，在臺中縣
    豐原市○○街一八九之十二號寶麗京大樓社區擔任總幹事之
    職務，負責代該大樓社區管理委員會向社區住戶收取管理費
    後，再存入該社區管理委員會之帳戶、代鷹陽公司與各協力
    廠商向該社區管理委員會領取應付款後，再交付予鷹陽公司
    及該社區各協力廠商及社區需要時動用零用金等業務之機會
    ，侵占屬於寶麗京大樓社區管理委員會之財物，核其所為，
    係犯刑法第三百三十六條第二項業務侵占罪。被告就附表編
    號一至五所示之款項，均係以同一業務侵占之犯行，將前揭
    款項侵占入己，就附表編號一至五部分應僅成立一業務侵占
    犯行，公訴人認被告此部分犯行係屬連續犯，尚有誤會，再
    被告先後三次（即附表編號一至五、編號六、編號七）業務
    侵占之行為，時間密接、犯罪構成要件相同，顯係基於概括
    犯意反覆為之，應依修正前刑法第五十六條連續犯之規定論
    以一罪，並加重其刑。爰審酌被告利用受鷹陽公司指派，在
    臺中縣豐原市○○街一八九之十二號寶麗京大樓社區擔任總
    幹事之職務之機會，連續侵占屬於寶麗京大樓社區管理委員
    會之財物共二十萬三千八百一十二元，對被害人財產上所生
    之損害非輕，且有負鷹陽公司及寶麗京大樓社區管理委員會
    所託，然犯罪後大致坦承犯行，且已賠償鷹陽公司十萬元，
    業據鷹陽公司告訴代理人乙○○於本院審理時到庭陳述甚明
    ，足見被告尚知悔悟，犯罪後態度尚稱良好等一切情狀，量
    處如主文所示之刑，以示懲儆。
據上論斷，應依刑事訴訟法第二百九十九條第一項前段，刑法第
二條第一項前段、第三百三十六條第二項、修正前刑法第五十六
條，罰金罰鍰提高標準條例第一條前段，判決如主文。
中    華    民    國    95    年    12    月    13    日
                  刑事第十庭    審判長法  官  郭瑞祥
                                      法  官  黃家慧
                                      法  官  黃炫中
上正本證明與原本無異。
如不服本判決，應於送達後十日內向本院提出上訴狀（須附繕
本），上訴於台灣高等法院台中分院。
                                      書記官  黃珮華
中    華    民    國    95    年    12    月    13    日
附錄論罪科刑法條
中華民國刑法第336條
（公務公益侵占罪、業務侵占罪）
對於公務上或因公益所持有之物，犯前條第 1 項之罪者，處 1
年以上 7 年以下有期徒刑，得併科 5 千元以下罰金。
對於業務上所持有之物，犯前條第 1 項之罪者，處 6 月以上
5 年以下有期徒刑，得併科 3 千元以下罰金。
前二項之未遂犯罰之。
附表：
 ┌──┬─────┬────────┬─────┬──────┐
 │編號│時間      │款項明細        │侵占金額  │備註        │
 │    │          │                │(新台幣)  │            │
 ├──┼─────┼────────┼─────┼──────┤
 │ 1  │95/3/13   │社區應支付鷹陽公│10萬元    │領取後未交付│
 │    │          │司2月份服務費   │          │            │
 ├──┼─────┼────────┼─────┼──────┤
 │ 2  │95/3/13   │社區應支付廠商感│1950元    │領取後未交付│
 │    │          │應扣費用        │          │            │
 ├──┼─────┼────────┼─────┼──────┤
 │ 3  │95/3/13   │社區應支付廠商2 │          │領取後未支付│
 │    │          │月份機電保養費（│2萬6250元 │            │
 │    │          │7000元）、94年度│          │            │
 │    │          │消防申報費用（  │          │            │
 │    │          │18000元）及耗材 │          │            │
 │    │          │費（1250元）    │          │            │
 ├──┼─────┼────────┼─────┼──────┤
 │4   │95/3/13   │社區發放2月份清 │1500元    │領取後未交付│
 │    │          │潔人員獎勵金    │          │            │
 ├──┼─────┼────────┼─────┼──────┤
 │5   │95/3/13   │社區應支付廠商2 │4500元    │領取後未交付│
 │    │          │月份電梯保養費  │          │            │
 ├──┼─────┼────────┼─────┼──────┤
 │6   │95/3/26/  │收取住戶管理費未│6萬5364元 │收取後未存入│
 │    │～95/4/17 │存入（詳如甲○○│          │社區委員會之│
 │    │          │收取管理費明細表│          │帳戶        │
 │    │          │）              │          │            │
 ├──┼─────┼────────┼─────┼──────┤
 │7   │95/4/18   │管理室零用金    │4248元    │            │
 │    │          │                │          │            │
 ├──┼─────┼────────┼─────┼──────┤
 │    │          │合計            │20萬3812元│            │
 │    │          │                │          │            │
 └──┴─────┴────────┴─────┴──────┘


司法院資訊處製作；財團法人民間司法改革基金會備份。
